【裁判字號】    89,台上,4553
【裁判日期】    890803
【裁判案由】    偽造文書
【裁判全文】
最高法院刑事判決                              八十九年度台上字第四五五三號
    上訴人  台灣高等法院檢察署檢察官
    被  告  甲○○
右上訴人因被告偽造文書案件，不服台灣高等法院中華民國八十七年五月六日第二審
更審判決（八十七年度上更(二)字第一二七號，起訴案號：台灣板橋地方法院檢察署八
十二年度偵字第五四七三號），提起上訴，本院判決如左：
    主  文
原判決撤銷，發回台灣高等法院。
    理  由
本件原判決引用第一審判決書記載之事實、證據及理由，以公訴意旨略以：被告甲○
○於民國七十七年間與告訴人梁鎗水等人就梁某等所有人坐落台北縣中和市○○段瓦
小段一六八號土地訂定合建契約，迄完工後偽造梁鎗水等人印章，製成不實之合建
房屋分配協議書，足以生損害於梁某等人，並進而於八十年十一月八日持向台灣省中
和市地政事務所辦理過戶登記，使承辦之公務員將該不實之事項登載於職務上所掌之
建築改良物登記簿上，足以生損害於地政機關管理不動產登記之正確性等情，因認被
告牽連涉犯刑法第二百十六條、第二百十條、第二百十四條罪嫌。惟經審理結果，不
能證明被告犯罪，因而維持第一審諭知被告無罪之判決，駁回檢察官在第二審之上訴
，固非無見。
惟查(一)、判決所載理由矛盾者，其判決當然為違背法令，刑事訴訟法第三百七十九條
第十四款定有明文。原判決事實及理由欄記載：「一本案經本院審理結果，認第一審
判決認事用法及量刑均無不當，應予維持，……（詳如後附判決書）。四原審法院諭
知被告無罪判決，於法並無不合，上訴無理由，應予駁回。」致其所維持之第一審判
決，究竟是科刑之判決抑或是無罪之判決，理由說明前後矛盾，自有可議。(二)、被告
之犯罪不能證明者，固應為無罪之判決，惟所謂犯罪不能證明，係指審理事實之法院
經詳密之調查，而仍不能證明其犯罪者而言。若犯罪事實，並未詳密調查，即屬調查
之能事未盡，自難遽為無罪之判決。原判決依證人駱久雄、梁鎗樹、王春長、易強之
證言，認定合建房屋，因工程浩大，期間長久，各種申請、登記手續繁多，依習慣，
有授權建商代刻印章辦理各項申請登記事宜，而為諭知被告無罪理由之一。然卷查駱
久雄證稱：「習慣上因申請使用執照等須要起造人印章時，如果每次都須由起造人自
行提出的話，諸多不便且易遺失，所以慣例上授權建商刻交建築師保管，不過這以不
妨害到權益人的情形下使用。」「（地主是否授權給建商刻印使用）我們不了解，但
慣例上地主會授權建商刻印，交給建商保管，申請必要手續。」「我與梁鎗銓、梁鎗
樹及羅（榮乾）均是好朋友，本件建築當中均相安無事，地主等也應該知道我們有用
印申請執照，他們均無異議，直到分配表公告後，梁鎗銓、梁聰騰及梁鎗水均有去異
議。」（偵查卷第八十四頁背面、第一審卷第一二四頁）。梁鎗樹證稱：「當時他（
被告）需要印章時常向我們拿不方便，要幫我們刻木頭章，我說好。」（第一審卷第
一三九頁背面、第一四○頁正面）、王春長證稱：「當時都是甲○○去刻章，而交屋
時亦有將印章還給我。」易強證稱：「合約上好像有約定刻一便章給建商去用。」（
偵查卷第四十六頁背面、第五十四頁正面）各等語。縱使非虛，是否僅涉及有無授權
被告代刻印章辦理各種執照之申請事宜？能否憑此而謂告訴人等亦授權被告以代刻之
印章名義人製作房屋分配協議書，即非全無疑義而待究明。又告訴人梁鎗水及證人梁
鎗銓、梁聰騰於偵查中均供稱，沒看過卷附房屋分配協議書（筆錄部分誤載為土地分
配協議書），建商與土地代書均沒有找彼等協商，其上持分也不對等情（偵查卷第一
○八頁背面、一○九頁正面、一一六頁背面）。證人葉倫星亦證稱，該協議書係由伊
製作的，沒有找地主協商，章是由建築師處移過來的，是請領建築執照用的等情（偵
查卷第一一六頁正面）。如果無訛，按諸卷附之該協議書梁鎗水、梁鎗銓、梁聰騰等
均係該協議書之立協議書人即所有權人，對其權利得喪攸關之事何以均未參與協議，
亦未見過該協議書，究竟憑何而認定被告或葉倫星曾得彼等之授權而製作該協議書？
亦有欠明瞭。原審對此均未詳加調查說明，遽為判決，尚嫌速斷。(三)、原判決以所謂
偽造之合建房屋分配協議書共同使用部分分配表係按地主即告訴人間之分配同意書，
將地下室分配，梁鎗銓分得五十五坪結果所為登記與事實相符，並無使告訴人以及其
他地主受損，與偽造文書要件未合云云，為被告無罪判決另一理由。然刑法第二百十
條之偽造私文書罪，祇須所偽造之私文書足以生損害於公眾或他人為已足，至公眾或
他人是否因該私文書之偽造而實受損害，則非所問。原判決以該所謂偽造之協議書持
以行使登記結果，告訴人等是否實受損害，作為論斷被告是否成立該罪之基礎，其所
持之法律見解，已有欠允洽。又依證人汪榮輝、葉倫星之證述（第一審卷第一一五頁
、一五八頁），八十年十一月八日製作之所謂偽造之合建房屋分配協議書，於公告期
間，因梁鎗銓向中和地政事務所就共同使用部分分配之比例有所爭執提出異議，經梁
鎗銓與被告協調後，由葉倫星於八十年十一月二十六日重新製作一份分配協議書，其
中除梁鎗銓之持分比例由原來之百分之二十八，增加為百分之三十五，另陳秋蘭由百
分之三十，減少為百分之二十三外，餘均未更動，經梁鎗銓同意後並撤回異議，該地
政事務所乃依八十年十一月二十六日重新製作之分配協議書登記，有該二份分配協議
書、異議申請書、撤回異議書、登記簿謄本（偵查卷第三、四、八、九頁，第一審卷
第九十四、九十五、一一五頁）可按。類此情形，如該協議書係出於偽造，能否因事
後之協調及撤回異議即謂不足以生損害於梁鎗銓，亦非全無研求審酌之餘地。檢察官
上訴意旨指摘原判決不當，尚非無理由，應認仍有撤銷發回更審之原因。
據上論結，應依刑事訴訟法第三百九十七條、第四百零一條，判決如主文。
中      華      民      國    八十九    年      八      月      三      日
                              最高法院刑事第五庭
                                  審判長法官  董  明  霈
                                        法官  丁  錦  清
                                        法官  林  茂  雄
                                        法官  王  居  財
                                        法官  張  祺  祥
      右正本證明與原本無異
                                              書  記  官
中      華      民      國    八十九    年      八      月      九      日


司法院資訊處製作；財團法人民間司法改革基金會備份。
